最高法院民事判決　　　　　　　　九十四年度台再字第二一號
　　再 審原 告　新新聞文化事業股份有限公司
　　　　　　　　　　　　79號.
　　兼　法　定
　　代　理　人　甲○○
　　再 審原 告　己○○
　　　　　　　　乙○○
　　　　　　　　戊○○
　　　　　　　　丁○○
　　共　　　同
　　訴訟代理人　羅明通律師
　　　　　　　　王子文律師
　　　　　　　　李平義律師
　　再 審被 告　丙○○
　　　　　　　　　　　　（總統府）
上列當事人間請求侵權行為損害賠償事件，再審原告對於中華民
國九十三年四月二十九日本院判決（九十三年度台上字第八五一
號），提起再審之訴，本院判決如下：
    主  文
再審之訴駁回。
再審訴訟費用由再審原告負擔。
    理  由
本件再審原告主張本院九十三年度台上字第八五一號確定判決（
以下簡稱原確定判決）有民事訴訟法第四百九十六條第一項第一
款、第二款規定之情形，對之提起再審之訴，無非以：再審原告
於事實審法院一再聲請訊問證人周玉蔻、曾昭明，並提出周玉蔻
所著「權力遊戲的荒謬劇」一書及曾昭明之訪談錄音帶等為證，
以證明再審被告確有傳播緋聞，此與待證事實具有關連性與必要
性，則前訴訟程序第二審判決將證據方法限縮於必須「直接聽聞
再審被告散布緋聞」之證據，認為無訊問之必要，顯違反新聞處
理之論理法則與經驗法則。其次，司法院大法官會議釋字第五○
九號解釋係針對憲法第十一條言論自由之範圍所為之解釋，力求
於個人名譽、穩私及公共利益之保護間求得一定之均衡，依憲法
第二十三條之比例原則而就新聞自由界定其範圍。是以憲法上所
保障言論自由行使之界線，於不法之判斷，即無民事刑事之區別
。民事責任之要件雖與刑事責任之要件不同，但所發生之寒蟬效
應屬相同，如對於合理確信而報導之新聞科以民事責任，將對於
公共利益有嚴重之影響。故新聞媒體之民事責任，仍應適用上開
釋字第五○九號解釋所為界定之範圍為判斷。前訴訟程序第二審
判決認名譽權之侵害僅依客觀上社會評價有無貶損作為判斷之依
據，於新聞媒體所為言論有貶損他人社會評價之情形，無論是否
真實，或有無合理確信，即須負民事賠償責任，並不承認上開釋
字第五○九號解釋為判斷言論自由行使之界線，有適用法規不當
之情形。且侵權行為法則如何平衡憲法對言論自由之保障及再審
原告新新聞文化事業股份有限公司（下稱新新聞公司）就其餘再
審原告何以未盡選任及監督責任，均未於理由項下記載其心證理
由，亦有判決不備理由之違法。前訴訟程序第二審判決亦逾越回
復名譽之適當處分，無從執行，即屬違法判決。再審原告於上訴
第三審所具理由狀內已詳加指摘，原確定判決竟未予糾正，維持
第二審所為再審原告敗訴之判決，其適用法規顯有錯誤。又原確
定判決先謂新聞自由攸關公共利益，為避免發生寒蟬效應，媒體
工作者依其工作之特性，固非基於個人之利益，不應令其負抽象
輕過失之責任。再審原告之過失責任應從輕酌定，僅負具體過失
之責任，後又謂其應負善良管理人之注意義務，有適用法規顯有
錯誤及判決理由與主文矛盾之情形云云，為其論據。
按民事訴訟法第四百九十六條第一項第一款所謂適用法規顯有錯
誤，係指確定判決所適用之法規，顯然不合於法律規定，或與司
法院現尚有效及大法官會議之解釋，或本院現尚有效之判例顯然
違反者而言。又第三審為法律審，其所為判決，以第二審判決所
確定之事實為基礎，故該條款所謂適用法規顯有錯誤，對第三審
判決而言，應以該判決依第二審判決所確定之事實而為之法律上
判斷，有適用法規顯有錯誤之情形為限。查本件前訴訟程序第二
審判決，認再審原告新新聞公司於民國八十九年十一月十六日發
行之新新聞周報第七一五期，刊登以「鼓動緋聞，暗鬥阿扁的竟
然是丙○○」為主題之封面故事，並由再審原告己○○、乙○○
、戊○○採訪撰文，虛構事實報導：「丙○○在深夜打了一通電
話給某位媒體高層人士，對他說『總統府鬧緋聞，嘿～嘿～嘿～
』」等詳如原確定判決附件（下稱附件）二所示之文字，對外發
行。再審原告甲○○、丁○○、戊○○、乙○○、己○○（下稱
甲○○等五人）對系爭報導內容均知情且共同參與，於刊出前，
再審原告向訴外人吳淑珍、蕭美琴、蔡明華求證結果，均無從證
實再審被告有散播緋聞及暗鬥總統之事，且吳淑珍、蕭美琴就系
爭緋聞均明白表示無此事實，乃渠等竟妄自推論再審被告散播系
爭緋聞播緋聞暗鬥總統之事，而以「鼓動緋聞，暗鬥阿扁的竟然
是丙○○」作為新新聞周報第七一五期之封面標題，及為如附件
二所示之文字報導，客觀上足使再審被告社會上之評價貶損，自
屬不法侵害再審被告之名譽。甲○○等五人單憑丁○○所稱之系
爭電話，未盡查證之義務，任意為系爭報導，不法侵害再審被告
之名譽，即應構成侵權行為。甲○○等五人共同不法侵害再審被
告之名譽，依民法第一百八十五條第一項、第一百九十五條第一
項規定，應連帶負損害賠償責任。甲○○係新新聞公司之董事長
，新新聞公司為丁○○、戊○○、乙○○、己○○之僱用人，未
能舉證證明其選任監督丁○○等人執行職務已盡相當之注意，依
民法第二十八條、第一百八十八條第一項規定，應與甲○○等五
人連帶負損害賠償責任。再審被告請求再審原告連帶於報紙上刊
登道歉聲明及前訴訟程序第二審判決主文暨理由，為回復名譽之
適當方法，洵屬正當，應予准許。原確定判決依據第二審所認定
之上開事實，以其用法並無違誤，乃予維持該第二審所為再審原
告敗訴之判決，駁回其第三審上訴，經核並無適用法規顯有錯誤
之情形。至於前訴訟程序第二審判決謂司法院大法官會議釋字第
五○九號解釋乃係針對刑法第三百十條誹謗罪之規定有無牴觸憲
法保障人民言論自由基本權之疑義所為解釋。惟名譽權之侵害非
即與刑法之誹謗罪相同，依民法第一百八十四條第一項、第一百
九十五條第一項規定，不法侵害他人之名譽，不論故意或過失均
可構成侵權行為，與刑法誹謗罪之構成要件不同。此乃屬法律上
之意見，無適用法規顯有錯誤之可言。又所謂適用法規顯有錯誤
，不包括認定事實錯誤、取捨證據失當或判決不備理由之情形在
內。再審原告指摘原確定判決對於其聲請訊問證人周玉蔻、曾昭
明，以證據方法限縮於必須「直接聽聞再審被告散布緋聞」之證
據，認為無傳訊之必要；且就侵權行為法則如何平衡憲法對言論
自由之保障及新新聞公司就其餘再審原告何以未盡選任及監督責
任部分未為論斷，係屬適用法規顯有錯誤，即非有據。再者，前
訴訟程序第二審判命再審原告連帶於中國時報、聯合報、自由時
報、工商時報刊登道歉聲明及該判決主文暨理由，乃屬事實審法
院本其裁量權酌定回復再審被告名譽之適當處分，核與適用法規
顯有錯誤有間。再審原告另指該判決逾越回復名譽之適當處分，
無從執行云云，更無適用法規顯有錯誤之可言。次按民事訴訟法
第四百九十六條第一項第二款所謂判決理由與主文顯有矛盾，係
指判決依據當事人主張之事實，認定其請求或對造抗辯為有理由
或無理由，而於主文為相反之諭示，且其矛盾為顯然者而言。本
件原確定判決於理由項下，認定再審原告對於再審被告之上訴為
無理由，而於主文諭示駁回再審原告之上訴，依上說明，並無判
決理由與主文顯有矛盾之情形。再審原告指摘原確定判決適用法
規顯有錯誤及判決理由與主文矛盾，求將原確定判決廢棄，非有
理由。
據上論結，本件再審之訴為無理由。依民事訴訟法第七十八條，
判決如主文。
中　　華　　民　　國　九十四　年　　四　　月　二十一　日
                      最高法院民事第八庭
                          審判長法官  劉　福　聲
                                法官  黃　秀　得
                                法官  葉　勝　利
                                法官  黃　義　豐
                                法官  簡　清　忠
      本件正本證明與原本無異
                                      書  記  官
中　　華　　民　　國　九十四　年　　五　　月　　五　　日
                                                      Ｅ
